臺灣高等法院臺南分院刑事判決　　　　　　　九十二年度上更(一)字第四五○號　Ｃ
　　　上　訴　人
　　　即　被　告　乙　○　○
　　　上　訴　人
　　　即　被　告　丁　○　○
　　　選任辯護人　蔡　清　河
右上訴人即被告因妨害自由等案件，不服臺灣臺南地方法院八十九年度訴字第三０六
號中華民國八十九年十一月二十三日第一審判決（起訴案號：臺灣臺南地方法院檢察
署八十八年度偵字第一四四五五號），提起上訴，判決後經最高法院第一次發回更審
，本院判決如左：
      主      文
原判決關於丁○○、乙○○部分均撤銷。
丁○○、乙○○共同以強暴、脅迫之非法方法，剝奪人之行動自由，丁○○處有期徒
刑捌月；乙○○累犯，處有期徒刑柒月。扣案之手銬壹付、木棍壹枝、鐵鎚枝均沒
收。
      事      實
一、丁○○因丙○○積欠其債務新台幣（以下同）二百二十萬元，久未償還，乃於民
    國（下同）八十八年十一月二十三日凌晨邀同乙○○（曾於八十四年間因妨害自
    由案件，經法院判處有期徒刑八月確定，於八十七年五月廿四日執行完畢）、吳
    榮峰及呂政翰（後二人已判刑確定在案）等人基於剝奪丙○○行動自由之意思聯
    絡，偕同到高雄市找丙○○要債，同日凌晨二時許，在高雄市○○路「天上人間
    咖啡廳」找到丙○○，乃由丁○○、吳榮峰下車強押丙○○上車後，帶往台南市
    ○○○街三二三號府城世界ＫＴＶＫ８號包廂內，以吳榮峰所有預備之手銬銬住
    丙○○限制其行動自由後，以呂政翰所買預藏之鐵鎚、木棍毆打丙○○，致丙○○左尺骨骨折、右尺骨莖突骨折、雙下肢多處撕裂傷、四肢及腰部及頭部多處挫
    傷之傷害（傷害部分未據告訴）強迫其返還債務，丙○○因身上無錢，欲向其妹
    妹林妤珊求援，乃提供其妹電話，丁○○等人即以丙○○仍在其控制中，由丁○○致電林妤珊，因丁○○所有之行動電話0000000000號沒有電力，由
    吳榮峰向適在上開ＫＴＶ不知情之案外人柯文芳商借得柯某所有之行動電話00
    00000000號，脅迫丙○○暨林妤珊要於當日下午二時前準備五百萬元交
    伊，否則就要九百萬元，再不就要將丙○○殺害，將照片寄給林妤珊云云，以達
    其逼債之目的，並使林妤珊行無義務之事，致林妤珊心生畏懼而報警，經警於同
    日下午二時三十分許，在上址ＫＴＶ包廂查獲，並扣得上開000000000
    0號、0000000000號行動電話各壹支及供剝奪行動自由之手銬一付、
    木棍一支、鐵鎚三支，丁○○等人催逼債務之目的終告失敗。
二、案經台南市警察局移送台灣台南地方法院檢察署檢察官偵查起訴。
      理      由
一、訊據上訴人即被告丁○○固坦承有於右揭時、地，在上開ＫＴＶ包廂內，毆打被
    害人丙○○，及以0000000000號、0000000000號行動電話
    向林妤珊要債，經警查扣上開行動電話二支、手銬一付、木棍一支、鐵鎚三支等
    情，上訴人即被告乙○○固坦承有於右揭時、地，跟丁○○一起去上開ＫＴＶ包
    廂飲酒作樂，目睹被害人丙○○與彼等因談論債務之事遭吳榮峰及丁○○毆打等
    情，惟均矢口否認有何犯行，丁○○辯稱：伊無以強暴或脅迫之方法妨害丙○○
    之行動自由，亦無恐嚇取財未遂之犯行，伊沒有押丙○○，亦未用手銬銬他，他
    妹妹房子值五百萬元，是他們自己說的云云。乙○○辯稱：伊不認識林妤珊，亦
    未跟他通過話，伊沒有打他們，去高雄不是要去跟丙○○要錢，回台南後伊亦未
    與丙○○有所接觸，他們在談債務的事情，伊並沒有參與云云。
二、惟查：
（一）右揭事實，業據被告丁○○、乙○○於警訊中坦承有於右揭時、地與吳榮峰、
      呂政翰等謀議討債，至高雄市將被害人即債務人丙○○載回台南市上開ＫＴＶ
      包廂內，適有當時在場之不知情之柯文芳為警查獲，核與共犯之吳榮峰、呂政
      翰等於警、偵訊之供詞大致相符，被害人丙○○並因受被告丁○○等強行逼債
      毆打，致受有上開左尺骨骨折、右尺骨莖突骨折、雙下肢多處撕裂傷、四肢與
      腰部多處挫傷等傷害，有診斷證明書一紙在卷可稽（見偵查卷第三八頁）。又
      被害人丙○○亦於警偵訊時指訴被告四人均有在場，如何推由丁○○、吳榮峰
      將丙○○押上車，帶伊至台南市上開ＫＴＶ包廂內，再以手銬銬住被害人丙○○後，復由被告丁○○先毆打被害人，被害人（自己）按住頭，其他人就參與
      毆打，並脅迫被害人暨其妹妹林妤珊償還債務，否則殺害被害人等情施以強暴
      毆打、脅迫逼債等情，業據丙○○及其妹妹林妤珊於警訊及偵查中證述明確（
      見警卷第二頁、偵查卷第四十頁）。並有扣得之0000000000號（不
      知情之案外人柯文芳所有，於台南市上開ＫＴＶ始出借吳榮峰使用，見偵查卷
      第二七頁）、0000000000號（丁○○所有）行動電話各壹支及為供
      剝奪行動自由由吳榮峰提供其所有之手銬一付、及呂政翰買來提供之木棍一支
      、鐵鎚三支扣案可稽（見警卷第八頁背面、第九頁、第十二頁、第十四頁、第
      十五頁背面、第十六頁）。被告丁○○、乙○○與吳榮峰、呂政翰等人間自有
      以強暴、脅迫非法方法剝奪行動自由討債之犯意聯絡及行為分擔。被害人雖於
      警訊、偵查中僅指訴係被告丁○○一人動手或先動手，不知其他人有無動手等
      情，惟被告二人與吳榮峰、呂政翰於剝奪被害人行動自由時始終在場，並相互
      提供犯案工具，縱有未動手之人，仍無礙被告丁○○與在場之乙○○與吳榮峰
      、呂政翰等人，均係在原共同犯意聯絡範圍內，以強暴、脅迫之非法方法剝奪
      行動自由方式向被害人逼討債務之事實認定。
（二）又被告丁○○、乙○○與吳榮峰、呂政翰等人於甫經查獲時，均未述及「陳文
      正」此人，即被害人丙○○亦未於警訊中有所言及，嗣被害人於偵查中，始陳
      稱「其中有一位陳文正的人知道我在鄉下有房子及我妹妹也有房子，就說要五
      百萬元．．．」云云，惟被告丁○○則供陳係被害人打電話給「文正」這個人
      ，也是被害人叫他過來，「文正」是丙○○的朋友，到達台南以後，丙○○才
      聯絡等語（見本院九十三年五月十三日審判筆錄第二頁、同年月三十一日準備
      程序筆錄第二頁），又被告乙○○亦於本院更審時陳稱伊不認識陳文正此人等
      情。經本院再傳訊證人即承辦本案之警員甲○○，亦於本院更審時證稱：查獲
      當時並無一個陳文正之人等語（見本院九十三年十月二十日審判筆錄第七頁）
      ，證人即被害人丙○○迭經本院傳喚，迄未到庭，無從證實「陳文正」其人是
      否確有參與本件犯行，惟縱有「陳文正」其人在場，亦難僅因被害人一人於偵
      查中指訴陳文正知道伊有房子，就要五百萬元．．．云云，即遽認該陳文正確
      有參與本件犯行。況陳文正亦有可能係因被害人之要求幫忙還價，而於上開Ｋ
      ＴＶ直陳被害人家中財務情形，並拒絕為被害人還債解決問題，倘陳文正確有
      參與被告等人之本件被訴犯行，何以被告及被害人於經警查獲之際均未言及此
      人，且就陳文正如何參與負擔分工討債情節，如何分紅，乃至如何謀議陪同至
      高雄市強押被害人等情，均無所悉，是尚非得依被害人於偵查中之片段陳述即
      認陳文正確有參與被告等妨害自由之犯行。
（三）再查被告丁○○等強押丙○○至上開ＫＴＶ包廂內，確曾以電話通知丙○○之
      妹妹林妤珊準備五百萬元還債，否則準備收屍等情，此經林妤珊迭次供承在卷
      ，已如前述，且被告丁○○等人亦不否認，有以電話要林妤珊代償債務之事實
      ，固堪信林妤珊所言為真，惟按被害人丙○○確有積欠丁○○二百二十萬元，
      迭經催討未果，此為丙○○、丁○○雙方是認之事實，依公訴人起訴事實所認
      「要（林妤珊）當日下午二時前準備五百萬元，否則要九百萬元，再不就要將
      丙○○殺害云云，均不脫原有債務之催討，該以高於原有債務數額之脅迫言詞
      ，對照被告丁○○等強押丙○○之目的，始終係為逼債之外觀，該言詞應僅屬
      被告等人逼債之方式之一，難認彼等真有以高於原債務數額牟取不法利益之犯
      意，尚難遽依被告等人上開過激之逼債言詞即科以被告等人恐嚇取財罪名。然
      林妤珊係被害人丙○○之妹，本無義務為其兄長償還債務，被告等人以提高債
      務數額及索取丙○○性命之詞相逼，欲林妤珊為丙○○償債，自屬以脅迫方法
      使林妤珊行無義務之事，實不待言。至於丙○○於行動自由遭受被告丁○○等
      人剝奪之狀態中，屢受丁○○等人以強暴脅迫方式逼債，該部分意思自由被害
      法益已吸收於行動自由被害法益之中，自不另論，附此敘明。
（四）綜上所述，本件被告丁○○、乙○○等上開所辯，無非事後畏罪卸責之詞，委
      不足採，本件事證已臻明確，嗣後丙○○在原審審理時，翻異前供，改為有利
      於被告乙○○之陳述，供稱伊只認識在場之丁○○，其餘被告均未見過，當天
      是丁○○打伊云云（見原審卷第九三頁），屬雙方和解後，迴護被告等之詞，
      不足採信，被告丁○○、乙○○之犯行，均堪以認定，應予依法論科。
三、核被告丁○○、乙○○所為，均係犯刑法第三百零二條第一項之以強暴、脅迫之
    非法方法剝奪人之行動自由罪、及第三百零四條第二項、第一項之強制未遂罪（
    林妤珊部分）。被告丁○○、乙○○與吳榮峰、呂政翰四人間，皆有犯意聯絡及
    行為分擔，均為共同正犯。公訴人認被告等人索取高於原有債務數額之行為部分
    係犯刑法第三百四十六條第一項之罪，如前所述應僅止於刑法第三百零四條第二
    項、第一項之強制未遂罪，其起訴法條應予變更。又被告等人所犯上開二罪間均
    本於同一逼債之目的，彼此有方法結果之牽連關係，應從一重之剝奪行動自由罪
    處斷。被告乙○○曾有如事實欄之前科及經執行完畢，有台灣高等法院被告全國
    前案紀錄表在卷可稽，其於有期徒刑執行完畢後，五年以內又犯本件有期徒刑以
    上之罪，為累犯，應依法加重其刑。
四、原審就被告丁○○、乙○○部分予以論罪科刑，固非無見，惟查（一）原判決認
    定被告丁○○要求準備五百萬元，否則就要九百萬元，再不就要將丙○○殺害之
    事實部分，因被害人確有積欠丁○○二百二十萬元之債務未還，應係以非法之強
    暴、脅迫，剝奪被害人之行動自由方式，以遂行其逼討債務之目的，公訴人遽認
    被告等人涉恐嚇取財，尚有未洽，已如前述，原判決竟亦遽認被告等另涉恐嚇取
    財未遂罪名，已有未洽；（二）本案係出自於被告丁○○之主導，情節較重，原
    審判決量刑卻未有所區別，亦有未當，（三）又扣案之行動電話0000000
    000號，係不知情之案外人柯文芳所有，又行動電話0000000000號
    雖係被告丁○○所有，惟適因無電力，無法使用，且上開電話非專供犯罪之用，
    自均毋庸併予諭知沒收，原判決予以宣告沒收，亦非允洽。被告丁○○、乙○○
    二人上訴意旨就剝奪行動自由部分仍執陳詞否認犯罪，雖無可取，惟原判決關於
    被告丁○○、乙○○部分既有可議，無可維持，應將原判決關於被告丁○○、乙○○二人此部分撤銷改判，爰審酌被告丁○○、乙○○等人之品性素行，犯罪之
    動機、目的、手段、所生危害、及丁○○係主導，強押被害人上車、惟於犯罪後
    已與被害人丙○○成立和解之態度等一切情狀，分別量處如主文第二項所示之刑
    。扣案供剝奪行動自由所用之手銬壹付係吳榮峰所有、木棍壹支、鐵鎚參支，係
    共犯之被告呂政翰所買來，供共犯丁○○等人犯罪所用，業據其等於警訊時供承
    在卷，依共犯連帶之理論，均應依法宣告沒收。
據上論斷，應依刑事訴訟法第三百六十九條第一項前段、第三百六十四條、第三百條
、第二百九十九條第一項前段，刑法第二十八條、第三百零二條第一項、第三百零四
條第二項、第一項、第五十五條、第四十七條、第三十八條第一項第二款，罰金罰鍰
提高標準條例第一條前段，判決如主文。
本案經檢察官曾銘芳到庭執行職務。
中    華    民  國      九十四      年      一      月      十二      日
                                  臺灣高等法院臺南分院刑事第二庭
                                      審判長法官  葉    居    正
                                            法官  李    文    福
                                            法官  莊    俊    華
右正本證明與原本無異。
如不服本判決，應於判決送達後十日內向本院提出上訴狀，其未敘述理由者並應於提
出上訴狀後十日內向本院補提理由書（應附繕本)。
                                      法院書記官  廖    明    娟
中    華    民    國      九十四      年      一      月      十二      日
附錄法條：
刑法第三百零二條第一項：私行拘禁或以其他非法方法，剝奪人之行動自由者，處五
                        年以下有期徒刑、拘役或三百元以下罰金。
刑法第三百零四條：以強暴、脅迫使人行無義務之事或妨害人行使權利者，處三年以
                  下有期徒刑、拘役或三百元以下罰金。
                  前項之未遂犯罰之。
